ACORDAO-COMPLETO-2352142

ACÓRDÃO 3486/2019 ATA 16/2019 - SEGUNDA CÂMARA

VISTOS, relatados e discutidos estes embargos de declaração, opostos por Dirce Durães Vila Nova contra o Acórdão 12140/2018-TCU-Segunda Câmara.
ACORDAM os ministros do Tribunal de Contas da União, reunidos em sessão da 2ª Câmara, ante as razões expostas pela relatora, e com fundamento nos arts. 32, inciso II, e 34 da Lei 8.443/1992, em:
9.1. não conhecer dos embargos de declaração;
9.2. dar ciência desta deliberação à embargante;
9.3. encaminhar os autos ao gabinete do ministro Vital do Rego, relator do recurso de revisão interposto (R005 - peças 255 e 256) .

Embargos de declaração opostos em face de acórdão que negou provimento a recurso de reconsideração interposto contra acórdão que condenou em débito o responsável.

Segunda Câmara

Núcleo Estadual do Ministério da Saúde no Estado de Roraima.

3. Recorrente: Dirce Durães Vila Nova (CPF XXX.156.917-XX).
3.1. Responsáveis: Dirce Durães Vila Nova (CPF XXX.156.917-XX), Edinar Valente de Andrade (CPF XXX.247.362-XX), M. do Espirito Santo Lima - Eireli (CNPJ 02.043.066/0001-94), Marcos Herbert Félix (CPF XXX.660.121-XX) e Namis Levino da Silva Filho (CPF XXX.805.552-XX).
3.2. Interessado: Núcleo Estadual do Ministério da Saúde no Estado de Roraima (CNPJ 00.394.544/0196-09).

13.1. Ministros presentes: Aroldo Cedraz (na Presidência), Raimundo Carreiro e Ana Arraes (Relatora).
13.2. Ministros-Substitutos presentes: Marcos Bemquerer Costa e André Luís de Carvalho.

ACORDAO-COMPLETO-2410479

Acórdão 1504/2020 - Plenário

ANA ARRAES

ministra Ana Arraes.

Trata-se de embargos de declaração opostos por Dirce Durães Vila Nova contra o Acórdão 12140/2018-TCU-Segunda Câmara, que manteve a decisão contida no Acórdão 5040/2012-TCU-Segunda Câmara, a qual, por sua vez, condenara em débito a responsável solidariamente com a empresa M. do Espírito Santo Braga e lhes aplicou multa proporcional ao dano ao erário. 
2.	Os autos versam sobre irregularidades verificadas no Contrato 6/2005, celebrado entre o Núcleo Estadual do Ministério da Saúde em Roraima - NEMS/RR e aquela empresa, posteriormente denominada Maria do Espírito Santo Lima - Eireli, visando à prestação de serviços de limpeza, conservação e higienização do prédio do núcleo em Roraima.
3.	Nas razões recursais, a embargante sustenta a existência de obscuridade no acórdão recorrido relativamente ao quantum da multa aplicada a cada um dos responsáveis solidários. Alega que penalidade não teria sido proporcional. Sustenta que a empresa M do Espírito Santo Braga participou das duas condutas que ensejaram a tomada de contas, mas foi sancionada em apenas R$ 700,00. A embargante, por outro lado, teria sofrido multa de maior monta em relação ao sujeito que praticou condutas mais graves, embora tenha apenas autorizado os pagamentos.
	É o Relatório.

Clóvis Melo de Araújo (OAB/RR 647) representando Dirce Durães Vila Nova; Sebastião Ernesto Santos dos Anjos (OAB/RR 123-B) representando M. do Espirito Santo Lima - Eireli.

Subprocurador-geral Paulo Soares Bugarin.

Embargos de Declaração opostos contra acórdão que julgou recurso de reconsideração. Obscuridade RELATIVA À dosimetria da multa. Matéria não devolvida à apreciação. Preclusão. Não conhecimento. - Embargos de declaração que pretendem ressuscitar matéria preclusa não devem ser conhecidos. - Nos recursos de fundamentação vinculada, a ausência dos requisitos de admissibilidade específicos, verificada em exame perfunctório, enseja o não conhecimento do apelo.

TOMADA DE CONTAS ESPECIAL (TCE)

Secretaria de Recursos - Serur.

Trata-se de embargos de declaração opostos por Dirce Durães Vila Nova contra o Acórdão 12140/2018-TCU-Segunda Câmara, que, por sua vez, versa sobre recurso de reconsideração interposto contra o Acórdão 5040/2012-TCU-Segunda Câmara. O acórdão embargado manteve a decisão que condenou em débito a embargante solidariamente com a empresa M. do Espírito Santo Braga e lhes aplicou multa proporcional ao dano ao erário.
2.	Nas razões recursais, a embargante sustenta a existência de obscuridade no acórdão recorrido relativamente ao quantum da multa aplicada a cada um dos responsáveis solidários. 
3.	Os embargos não merecem ser conhecidos, consoante as razões expostas a seguir.
I
	4.	O acordão embargado apreciou recurso de reconsideração interposto pela empresa M do Espírito Santo Braga devolvendo à apreciação da Corte as seguintes questões: 
a) se houve comprovação da execução dos serviços; 
b) se houve fraude no procedimento licitatório; 
c) se a empresa contratada poderia ser responsabilizada pelo débito; e
d) se o julgamento nas esferas cível e criminal constituiria fato impeditivo para a atuação desta Corte de Contas.
5.	Ora, a dosimetria da multa foi matéria tratada no Acórdão 5040/2012-TCU-Segunda Câmara, e não no acórdão embargado.  
6.	Portanto, a matéria se encontra preclusa, ou seja, a embargante perdeu a faculdade de impugnar a dosimetria da pena no momento processual correto. Deveria tê-lo feito, portanto, após notificada do Acórdão 5040/2012-TCU-Segunda Câmara.
7.	Como se sabe, o processo é "marcha para frente". Não admite retrocessos desnecessários. Dessa forma, as questões não impugnadas no momento oportuno sofrem a incidência da preclusão temporal. 
8.	Misael Montenegro Filho (Curso de Direito Processual Civil, vol. 2, 11ª. Edição. São Paulo: Atlas, 2015, p. 149) , a propósito dos embargos declaratórios, ensina que:
"O recurso de embargos de declaração é espécie intermediária, situando-se entre a sentença judicial e a apelação ou entre o acórdão do tribunal e o recurso especial e/ou extraordinário, razão pela qual tem a sua natureza recursal negada por parte da doutrina. É, portanto, preparatório da interposição do recurso principal (apelação ou especial e/ou extraordinário) , sem afastar a possibilidade de ser interposto contra decisão de natureza interlocutória, conforme apontamentos articulados em linhas seguintes. 
Diante da sua hipótese de cabimento, deve ser necessariamente apresentado para evitar a preclusão da matéria. Havendo omissão, obscuridade ou contradição no julgado, como requisitos específicos da espécie, a parte não pode se reservar para suscitar os vícios no recurso principal (apelação, recurso especial e/ou extraordinário) , sob pena de deparar com o reconhecimento da preclusão, não lhe sendo permitida a discussão do tema no âmbito do recurso principal. 
 (...) 
Diante da constatação, podemos concluir que, embora seja recurso intermediário, não pode ser desprezado pela parte quando for cabível, ou seja, quando o pronunciamento for omisso, contraditório ou obscuro." 
9.	O Egrégio Pretório tem se manifestado pelo não conhecimento dos embargos de declaração diante de preclusão da matéria ora questionada. Destaco, a propósito, os seguintes precedentes:
"Embargos de declaração no agravo regimental no agravo regimental no mandado de segurança. Preclusão da matéria. Não conhecimento dos embargos de declaração. 1. O embargante busca a reapreciação de matéria não abordada na decisão embargada (segundo agravo regimental) , porque não devolvida ao Tribunal por intermédio de recurso em face do decisum proferido no primeiro agravo regimental. Matéria preclusa. 2. Embargos de declaração dos quais não se conhece". (MS 32373 AgR-AgR-ED, rel. min. Dias Toffoli, 1ª Turma, DJe 10/12/2014) 
"EMBARGOS DE DECLARAÇÃO NOS EMBARGOS DE DECLARAÇÃO NO AGRAVO REGIMENTAL NO AGRAVO DE INSTRUMENTO. PROCESSUAL CIVIL E TRIBUTÁRIO. (...) SEGUNDOS EMBARGOS DE DECLARAÇÃO. PRETENSÃO DE REJULGAMENTO DA MATÉRIA SOLUCIONADA NO JULGAMENTO DO AGRAVO REGIMENTAL, QUE NÃO FOI OBJETO DAS RAZÕES DOS PRIMEIROS EMBARGOS. MATÉRIA PRECLUSA. SEGUNDOS EMBARGOS DE DECLARAÇÃO NÃO CONHECIDOS.  (...) " (AI 856698 AgR-ED-ED, rel. min. Luiz Fux, 1ª Turma, DJe 10/6/2013) 
10.	O STJ, na mesma linha, assim decidiu:
"PROCESSUAL - EMBARGOS DECLARATORIOS - MATERIA PRECLUSA. EMBARGOS DECLARATORIOS VOLTADOS PARA QUESTÃO PRECLUSA NÃO MERECEM CONHECIMENTO." (EDcl nos EDcl nos EDcl no AgRg no Resp 43587/SP, rel. min. Humberto Gomes de Barros, 1ª Turma, DJ 6/3/1995) 
11.	No TCU, destaco o Acórdão 12422/2016-TCU-Segunda Câmara (rel. min. Augusto Nardes) , no qual ficou assentado que: 
"Não se conhece de embargos de declaração, por preclusão lógica, opostos por responsável solidário contra decisão que julgou recurso que não foi por ele interposto, ainda que os efeitos do recurso se estendam a todos os responsáveis no processo (art. 281 do Regimento Interno do TCU) ".
12.	Nesse contexto, impõe-se concluir que não devem ser conhecidos os embargos de declaração que pretendam ressuscitar matéria preclusa.
II
13.	No âmbito desta Corte, encontro, ainda, precedentes no sentido do não conhecimento dos aclaratórios, quando não houver indicação de omissão, obscuridade ou contradição no acórdão embargado. Cito, a propósito, os Acórdãos 4.083/2015, 7.072/2010 e 6.470/2009, todos de 1ª Câmara. 
14.	Ademais, a mera alegação, sem indicação precisa dos pontos omissos, contraditórios ou obscuros, ou do erro material, também não é suficiente para o conhecimento de embargos, conforme o Acórdão 108/2019-TCU-Plenário (rel. ministro Walton Alencar Rodrigues) .
15.	Por indução, é possível concluir que, nos recursos de fundamentação vinculada, a ausência dos requisitos de admissibilidade específicos, verificada em exame perfunctório, enseja o não conhecimento do apelo. 
III
16.	Ante todo o exposto, considerando a ausência de indicação de obscuridade, omissão ou contradição no acórdão embargado, no caso o Acórdão 12140/2018-TCU-Segunda Câmara, e a incidência da preclusão da matéria questionada, impõe-se o não conhecimento do presente apelo.  
17.	Registro, por oportuno, que houve a interposição de recurso de revisão pela empresa M. do Espirito Santo Lima - Eireli, com exame de admissibilidade pendente de apreciação (peça 284) . Cumpre, portanto, após a notificação da embargante, encaminhar os autos ao gabinete do ministro Vital do Rego, sorteado relator do referido recurso (peça 286) .
	Nesses termos, voto por que o Colegiado aprove a minuta de acórdão que submeto à deliberação.
TCU, Sala das Sessões Ministro Luciano Brandão Alves de Souza, em 21 de maio de 2019.
ANA ARRAES 
Relatora